臺灣高等法院臺中分院刑事判決　　　 100年度上訴字第1811號
上　訴　人　臺灣南投地方法院檢察署檢察官
被　　　告　簡煌洲
上列上訴人因被告偽證案件，不服臺灣南投地方法院100年度訴
字第248號中華民國100年6月30日第一審判決（起訴案號：臺灣
南投地方法院檢察署99年度偵字第3818號），提起上訴，本院判
決如下：
    主  文
上訴駁回。
    理  由
一、公訴意旨略以：被告簡煌洲為其所涉嫌於民國97年6月30日
    下午間，在臺中市○○區○○路787號及彰化縣員林鎮○○
    里○○路33號前等搶奪案（現由臺灣南投地方法院以99 年
    度訴字第595號案件審理中）脫罪，復得知友人邱志勝已於
    98年6月16日間，因騎乘機車發生事故死亡，竟與鄒岳民分
    別基於偽證之犯意，於99年5月25日上午9時47分許，在臺灣
    南投地方法院檢察署第四偵查庭內，就該署98年度偵字第
    4784號強盜案件偵查程序以證人身分應訊時，供前具結後虛
    偽證稱涉嫌搶奪案之原車牌號碼RB-8428號（改懸林怡齊所
    有車牌號碼KF-5791號車牌）之自用小客車（以下簡稱為系
    爭車輛），於97年6月30日當日借予邱志勝使用，並有鄒岳
    民當場看到等不實陳述，欲證自己並未參與前開搶奪犯行，
    而於檢察官執行偵查職務時，就上開於案情有重要關係之事
    項虛偽陳述，致使職偵查案件檢察官有陷於錯誤而產生誤判
    之危險。因認被告涉犯刑法第168條之偽證罪嫌等語（共同
    被告鄒岳民所涉同條偽證罪嫌部分，另行判決）。
二、按犯罪事實應依證據認定之，無證據不得認定犯罪事實；不
    能證明被告犯罪者，應諭知無罪之判決，刑事訴訟法第154
    條第2項及301條第1項前段，分別定有明文。次按認定不利
    於被告之事實，須依積極證據，苟積極證據不足為不利於被
    告事實之認定時，即應為有利於被告之認定，更不必有何有
    利之證據；又事實之認定，應憑證據，如未能發現相當證據
    ，或證據不足以證明，自不能以推測或擬制之方法，以為裁
    判基礎。而刑事訴訟法上所謂認定犯罪事實之積極證據，係
    指適合於被告犯罪事實之認定之積極證據而言，雖不以直接
    證據為限，間接證據亦包括在內；然而無論直接或間接證據
    ，其為訴訟上之證明，須於通常一般之人均不致有所懷疑，
    而得確信其為真實之程度者，始得據為有罪之認定，倘其證
    明尚未達到此一程度，而有合理之懷疑存在時，致使無從形
    成有罪之確信，根據「罪證有疑，利於被告」之證據法則，
    即不得遽為不利被告之認定（最高法院29年上字第3105號、
    30年上字第816號、30年上字第1831號、40年台上字第86號
    、76年台上字第4986號等判例意旨參照）。復按被告或共犯
    之自白，不得作為有罪判決之唯一證據，仍應調查其他必要
    之證據，以察其是否與事實相符，刑事訴訟法第156條第2項
    定有明文；再者按刑事訴訟法第161條第1項規定：檢察官就
    被告犯罪事實，應負舉證責任，並指出證明之方法。因此，
    檢察官對於起訴之犯罪事實，應負提出證據及說服之實質舉
    證責任。倘其所提出之證據，不足為被告有罪之積極證明，
    或其闡明之證明方法，無從說服法官以形成被告有罪之心證
    ，基於無罪推定之原則，自應為被告無罪判決之諭知（最高
    法院92年台上字第128號判例意旨參照）。另按刑法第168條
    之偽證罪，係以證人、鑑定人、通譯於執行審判職務之公署
    審判時或於檢察官偵查時，於案情有重要關係之事項，供前
    或供後具結，而為虛偽之陳述，作為構成要件。其中所稱具
    結，乃指依程序法所為之具結而言，亦即依程序法之規定，
    具有具結義務者，本於其具結，及實體法上偽證之罪責，擔
    保其所供述之證言之確實性。倘未履行法定程序，縱為具結
    ，其若有虛偽陳述，不能令負偽證罪責（司法院27年院字第
    1749號、30年院字第2116號解釋意旨參照）。再按偽證罪之
    成立，以虛偽陳述之證人已於供前或供後具結為其成立要件
    之一，刑法第168條規定甚明。所謂具結，係指依法有具結
    義務之人，履行其具結義務而言，若在法律上不得令其具結
    之人，而誤命其具結者，即不生具結效力。又依刑事訴訟法
    第180條第1項第1款之規定：證人現為或曾為被告或自訴人
    之配偶、直系血親、三親等內之旁系血親、二親等內之姻親
    或家長、家屬者，得拒絕證言；同法第181條復規定：證人
    恐因陳述致自己或與其有前條（第180條）第1項關係之人受
    刑事追訴或處罰者，得拒絕證言。又92年9月1日修正公布之
    刑事訴訟法，已將舊法第186條第4款關於有同法第180條第1
    項或第181條情形而不拒絕證言者，不得令其具結之規定刪
    除，同時增訂同條第2項證人有第181條之情形者，應告以得
    拒絕證言之規定，該修正理由說明：「增訂第2項，若證人
    有第181條之情形者，應告以得拒絕證言，以兼顧證人之權
    利」。是刑事訴訟法第186條第2項之規定乃法院或檢察官訊
    問證人時，應遵行之程序，且踐行該項告知證人之義務時，
    應明確告知該證人有關刑事訴訟法第186條第2項以及同法第
    181條及第180條之規定，始得保障證人之權利。倘法院或檢
    察官未經明確告知該項權利，即與未經告知無異，若命其具
    結作證，仍不生具結之效力，縱其證言虛偽，亦難令負偽證
    罪責，否則，即與刑事訴訟法第186條第2項為保障證人權利
    而增訂之意旨相違（最高法院99年台上字第472號判決意旨
    參照）。末按刑事訴訟法第181條規定：「證人恐因陳述致
    自己或與其有前條第一項關係之人受刑事追訴或處罰者，得
    拒絕證言」。92年2月6日修正公布、同年9月1日施行前之同
    法第186條第3款規定：「證人有第181條情形而不拒絕證言
    者，不得令其具結。」。修正後第186條第2項規定：「證人
    有第181條之情形者，應告以得拒絕證言」。上開規定旨在
    免除證人陷於抉擇控訴自己或與其有一定身分關係之人犯罪
    ，或因陳述不實而受偽證之處罰，或不陳述而受罰鍰處罰等
    困境。證人此項拒絕證言權與被告之緘默權同屬不自證己罪
    之權，為確保證人此項權利，法官或檢察官有告知證人得拒
    絕證言之義務；如法官或檢察官未踐行此項告知義務，而逕
    行告以具結之義務及偽證之處罰，並命朗讀結文後具結，將
    使證人陷於上述抉擇困境，無異侵奪證人此項拒絕證言權，
    有違證人不自證己罪之原則。該證人於此情況下所為之具結
    程序即有瑕疵，為貫徹上述保障證人權益規定之旨意，自應
    認其具結不生合法之效力，縱其陳述不實，亦不能遽依偽證
    罪責論擬。故除證人已受追訴且判刑確定或執行完畢後，其
    以證人身分於其他共同被告刑事案件偵查或審判程序中到場
    具結，已無保護自己免受刑事追訴、處罰之必要，應無刑事
    訴訟法第181條所定拒絕證言之權利外，如該證人於為證言
    時，當時或事後有因其陳述在客觀上遭受刑事追訴或處罰之
    虞，即不影響於其拒絕證言權之行使，及法官依法踐行告知
    證人得拒絕證言之義務（最高法院99年台上字第7297號判決
    意旨參照）。
三、證據能力方面：
    按被告以外之人（包括證人、鑑定人、告訴人、被害人及共
    同被告等）於審判外之陳述雖不符刑事訴訟法第159條之1至
    之4等四條之規定，而經當事人於審判程序同意作為證據，
    法院審酌該言詞陳述或書面陳述作成時之情況，認為適當者
    ，亦得為證據；當事人、代理人或辯護人於法院調查證據時
    ，知有刑事訴訟法第159條第1項不得為證據之情形，而未於
    言詞辯論終結前聲明異議者，視為有前項之同意，同法第15
    9條之5定有明文。立法意旨在於傳聞證據未經當事人之反對
    詰問予以核實，原則上先予排除。惟若當事人已放棄反對詰
    問權，於審判程序中表明同意該等傳聞證據可作為證據；或
    於言詞辯論終結前未聲明異議，基於尊重當事人對傳聞證據
    之處分權，及證據資料愈豐富，愈有助於真實發見之理念，
    且強化言詞辯論主義，使訴訟程序得以順暢進行，上開傳聞
    證據亦均具有證據能力。本件被告以外之人於警詢、偵查中
    所為之陳述，其性質雖屬傳聞證據，惟被告、檢察官對於該
    等證人之證據能力，均未於本院言詞辯論終結前，表示異議
    ，依上開規定，本件證人等於警詢、偵查中之證言應具有證
    據能力。
四、公訴人認被告簡煌洲涉犯偽證罪，無非係以被告之自白、共
    同被告鄒岳民之證述、法務部全國檢察官線上查詢刑案人犯
    在監所最新資料報表、臺灣南投地方法院檢察署承辦書記官
    詢問雲林監獄名籍股承辦人員公務電話紀錄表、證人結文等
    為其論據。訊據被告固對於上揭犯罪事實坦承不諱（見原審
    院卷第63、91頁，本院卷第41頁、55頁反面）。惟查：
  (一)被告涉嫌與另案被告宋一龍共同意圖為自己不法之所有，而
    萌搶奪及竊盜犯意聯絡，先由被告向另案被告周志偉借用其
    所竊取之系爭車輛為交通工具，於97年6月30日下午3時許，
    駕駛系爭車輛至南投縣草屯鎮○○街103號前，由宋一龍下
    車持其所攜帶客觀上具危險性足供兇器使用之圓形的梅花開
    口板手，竊取路旁林怡齊所有車牌號碼KF-5791號車牌二面
    ，復至中投公路橋下，將之改懸掛至犯案之系爭車輛上，同
    日16時30分許，由被告駕駛該車搭載宋一龍至臺中縣霧峰鄉
    ○○路787號公車站牌前，見魏文山獨自在路旁等候公車，
    即將車趨前佯裝問路，復由宋一龍下車，徒手向魏文山搭臂
    後，趁其不備之際，搶奪其右手持有內裝有身分證、手機充
    電器及現金新臺幣（下同）200元之皮包一只，得手後駕駛
    逃逸；於同日19時30分許，二人復駕駛系爭車輛至彰化縣員
    林鎮○○路33號前，見陳慧盆獨行，宋一龍先行下車尾隨陳
    慧盆，被告則將車駛至陳慧盆前方，宋一龍則趁陳慧盆不備
    之際，搶奪其右手腋下皮包（內裝有身分證、駕照、汽車保
    險卡各一張、信用卡三張、印章一枚、郵局提款卡一張、現
    金一萬五千元及易利信行動電話機具一支），得手後迅速搭
    乘系爭車輛，由被告駛離現場等犯罪事實，經彰化縣警察局
    員林分局於97年7月14日以員警分偵字第09700016098號刑事
    案件報告書移送臺灣嘉義地方法院檢察署偵辦，嗣輾轉移轉
    臺灣南投地方法院檢察署以98年度偵字第4784號案件偵辦，
    被告於警詢、偵查中迭坦承上揭搶奪等犯行，嗣於99年1月
    25日偵查中翻異前詞，否認前揭搶奪等犯行，改稱：上開搶
    奪等案件案發當天，邱志勝向伊借用系爭車輛，約當天晚上
    7、8點，他將系爭車輛還伊，邱志勝借用系爭車輛期間，伊
    都在家等語，迨於99年5月25日上午9時47分許，在臺灣南投
    地方法院檢察署第四偵查庭內，就該署98年度偵字第4784號
    案件偵查中以證人身分應訊時，證述稱：系爭車輛於97年6
    月30日當日借予邱志勝使用，並有鄒岳民當場看到等語等情
    ，有彰化縣警察局員林分局97年7月14日員警分偵字第09700
    016098號刑事案件報告書、臺灣高等法院被告前案紀錄表、
    被告歷次筆錄、臺灣南投地方法院檢察署98年度偵字第4784
    號案件起訴書各一份在卷可稽（見99年度偵字第3818號偵查
    卷偵查卷第53頁反面至64頁、80頁反面至81頁、99頁反面至
    第100頁、101頁、103頁至104頁、108頁至109頁，98年度偵
    字第4784號偵查卷第13頁反面至14頁反面、43頁反面至46頁
    ），此部分事實應堪認定。
  (二)被告於臺灣南投地方法院檢察署98年度偵字第4784號案件偵
    查中，其訴訟法上之地位，係屬被告，有該案卷宗可稽。而
    被告雖於該案警詢、偵查中迭次自白犯罪，嗣後卻否認該等
    犯行，並以其餘案發當天曾將系爭車輛借予邱志勝使用，作
    為其不在場之證明，以為為參與該案之辯解，因此被告究竟
    有無於97年6月30日，將系爭車輛借予邱志勝使用一節，乃
    屬攸關被告是否涉嫌前開搶奪等犯行之與案情重要關係事項
    。是以被告當時既為被告身分，如欲將其轉換為證人身分訊
    問時，依上開最高法院判決意旨，檢察官、法院對於被告以
    證人身分作證時，應依刑事訴訟法第180條：「證人有下列
    情形之一者，得拒絕證言：一、現為或曾為被告或自訴人之
    配偶、直系血親、三親等內之旁系血親、二親等內之姻親或
    家長、家屬者。二、與被告或自訴人訂有婚約者。三、現為
    或曾為被告或自訴人之法定代理人或現由或曾由被告或自訴
    人為其法定代理人者。對於共同被告或自訴人中一人或數人
    有前項關係，而就僅關於他共同被告或他共同自訴人之事項
    為證人者，不得拒絕證言。」、刑事訴訟法第181條：「證
    人恐因陳述致自己或與其有前條第1項關係之人受刑事追訴
    或處罰者，得拒絕證言。」刑事訴訟法第186條規定：「證
    人應命具結。但有下列情形之一者，不得令其具結：一、未
    滿十六歲者。二、因精神障礙，不解具結意義及效果者。證
    人有第181條之情形者，應告以得拒絕證言。」規定之要旨
    ，明確告知上開規定，使證人瞭解其有得拒絕證言之權利，
    並詢問其是否願意作證，俟其表明願意作證後，告以具結之
    義務及偽證之處罰，並命具結，始符法律規定之必要程式。
  (三)然依據臺灣南投地方法院檢察署98年度偵字第4784號偵查卷
    ，99年5月25日上午9時47分之訊問筆錄記載：
    ‥‥‥‥
    檢察官問姓名、年籍住址；國民身分證統一編號
    被告答
        宋一龍    年籍詳卷
                  （提）
    被告答
        簡煌洲    年籍詳卷
                  （提）
    ‥‥‥‥
    以下訊問簡煌洲
    檢察官告知被告下列事項：
    一、犯罪嫌疑及所犯罪名為強盜。
    二、得保持緘默，無須違背自己之意思而為陳述。
    三、得選任辯護人。
    四、得請求調查有利之證據。
    問：你與邱志勝及鄒岳民有無親屬關係？
    答：沒有。
    檢察官諭知具結之義務及偽證之處罰，並命證人朗讀結文後
    具結。
    問：你如何認識邱志勝這個人？
    答：我與他不是很熟，我是在朋友那裡坐認識，他是名間人
        ，是做茶葉的，我們沒有金錢往來，至於他是否毒品人
        口我不知道，有無案底我也不知道，我只知道他住在名
        間鄉松柏村，我只到過他家附近，他的長得是很壯碩，
        他比我高一點。
    問：鄒岳民如何認識？
    答：他住在我家平山里附近，約67年次，他是打鑰匙的，97
        年6月30日邱志勝把車還我時，鄒岳民有看到，因為他
        去找我聊天，他可以作證。
    問：有沒有其他陳述？
    答：實際上不是我作的，請求調被害人來指認。
    （以上見98年度偵字第4784號偵查卷第13頁反面至14頁反面
    訊問筆錄及證人結文），並無告知該得拒絕證言權利之記載
    ，此經原審法院於100年5月26日準備程序勘驗上開訊問筆錄
    光碟無訛，亦為被告所是認（見原審卷第61至66頁）。依該
    筆錄記載及勘驗結果，足認檢察官並未依法踐行告知被告有
    得拒絕證言之權利，即逕命被告具結作證，顯與法律規定之
    程式不合，是被告於上揭案件之具結既不符法定程式，縱其
    具結後為虛偽陳述，亦不能以刑法第168條之偽證罪相繩。
  (四)綜上所述，被告固自白本件其有虛偽證述之行為，惟公訴人
    所提之證據資料，尚未達於一般之人均可得確信被告確有偽
    證情事，而無合理懷疑存在之程度，此外復查無其他積極確
    切之證據，足以證明被告有公訴人所指之偽證犯行，其犯罪
    尚屬不能證明，揆諸前揭法條及最高法院判例之意旨，仍難
    僅憑被告自白，作為有罪判決之唯一證據，原審因而諭知被
    告無罪之判決，並無不合。
五、檢察官上訴意旨略以：原審判決第5頁第7行，以假設語氣之
    內容，載稱『倘被告陳述：「案發當天未將系爭車輛借予邱
    志勝使用。」等語』，進而推論「無異自證自己涉犯前開搶
    奪等行為，因而導致自己被追訴或處罰」，並依最高法院判
    決意旨，認定「被告在該案以證人身分作證時即享有不自證
    己罪之拒絕證言權，法院即有告知被告此項權利之義務」云
    云；然則，事實上，本件被告簡煌洲於偵查中並未證述：「
    案發當天未將系爭車輛借予邱志勝使用。」云云，假設條件
    不存在，則結論並無意義；況被告當時亦得證稱：「我忘記
    了、我不知道、我不清楚、也許機車當時被偷了」云云，自
    得免除其陷於抉擇控訴自己或與其有一定身分關係之人，因
    陳述不實或不陳述而受處罰之困境。再者，原審認定，蒞庭
    實行公訴之檢察官認被告上述證述僅係供出邱志勝涉嫌前述
    搶奪等犯行，並不會致自己或與其有刑事訴訟法第180條第1
    項所列關係之人受刑事追訴或處罰，即有未洽；然則原並審
    未論述，有何未洽？事實上，本件不適用拒絕證言權之理由
    ，已詳載於本署100年5 月27日100年度蒞字第1245號補充理
    由書內等語（檢察官100年度蒞字第1245號補充理由書要旨
    ：一、按「證人恐因陳述致自己或與其有前條第1項關係之
    人受刑事追訴或處罰者，得拒絕證言」，刑事訴訟法第181
    條定有明文；另所謂「前條第1項關係之人」，依刑事訴訟
    法第180條第1項規定，係指：「一、現為或曾為被告或自訴
    人之配偶、直系血親、三親等內之旁系血親、二親等內之姻
    親或家長、家屬者。二、與被告或自訴人訂有婚約者。三、
    現為或曾為被告或自訴人之法定代理人或現由或曾由被告或
    自訴人為其法定代理人者。」。另刑事訴訟法關於「得拒絕
    證言」之規定，僅剩第179條公務員、第180條身分關係、第
    182條業務關係之相關規定，合先敘明。二、本件被告簡煌
    洲於民國99年5月25日接受本署檢察官偵訊時，經檢察官詢
    問其與邱志勝有無一定之身分關係，經被告當庭表明沒有後
    ，供前令被告具結作證等情，已據貴院於100年5月26日當庭
    勘驗偵查光碟明確。而被告（當時已轉成證人身分訊問）虛
    偽證稱：涉嫌搶奪案之原車牌號碼RB-8428號（改懸林怡齊
    所有車號KF-5791號車牌）之自小客車，於97年6月30日當日
    借予邱志勝使用，並有證人鄒岳民當場看到等不實陳述，欲
    證自己並未參與前開搶奪犯行，而於檢察官執行偵查職務時
    ，就上開於案情有重要關係之事項虛偽陳述，致使職司偵查
    案件之檢察官有陷於錯誤而產生誤判之危險。被告作證時供
    出邱志勝之陳述，並不會致自己或與其有刑事訴訟法第180
    條第1項所列關係之人受刑事追訴（強盜罪）或處罰者，故
    其所為之供前具結，檢察官未事先告以拒絕證言權之相關規
    定，並無違法；此與臺灣高等法院97年度上訴字第1234號判
    決所載情形並不相同，因該案之張進貴係涉嫌於95年5月間
    連續販賣第1級毒品海洛因給被告洪佩慈及其男友黃建霖，3
    人均由台灣板橋地方法院檢察署檢察官同案偵辦，且同於獲
    案當日即95年5月15日21時44分許，在上揭檢察署第101偵查
    庭，以證人身分接受檢察官訊問，被告洪佩慈固於具結後為
    上揭被訴之不實供述，對於張進貴是否涉嫌販賣第1級毒品
    海洛因之案情，確有重要關係。然被告洪佩慈作證時，若承
    認向張進貴購買海洛因，無異自證其持有第1級毒品，而有
    可能使「自己」受刑事之追訴、處罰，依法享有不自證己罪
    之拒絕證言權；然本件依上開說明，被告簡煌洲作證時供出
    邱志勝之陳述，並不會致自己或與其有刑事訴訟法第180 條
    第1項所列關係之人受刑事追訴或處罰，是自應無拒絕證言
    之問題。）
六、惟按刑事訴訟法第2條第1項規定：「實施刑事訴訟程序之公
    務員，就該管案件，應於被告有利及不利之情形，一律注意
    。」此乃保障被告合法權利之基本原則，實施刑事訴訟程序
    之公務員均應一體遵守，庶免因程序之違法、不當或疏忽，
    而損及被告之合法防禦權，此乃訊問被告時，應注意及遵守
    之事項，不因其以被告或證人身分訊問而有差別，合先敘明
    。而前開案件，對於行搶時所使用之交通工具（即改懸竊取
    KF-5791號車牌之RB-8428號自用小客車），究竟係被告或邱
    志勝使用者，與被告是否參與該搶奪案件，關係至為重要，
    且因被告證述之結果，足以影響其是否構成犯罪，檢察官自
    應注意及此，並依上開刑事訴訟法之規定告以得拒絕證言之
    權利，而檢察官既未依法告知該項權利，則於被告所犯之案
    件尚在偵查中，復令其具結作證，無異令被告陷於兩難之地
    步，揆諸上開最高法院判決意旨，即難課被告以刑法第16 8
    條之偽證罪責。檢察官上訴意旨所稱各節，雖仍就被告有無
    自證己罪之義務，加以爭執，然未提出新證據以供調查，本
    院認檢察官上訴所舉之理由尚無法動搖原判決之基礎，其上
    訴為無理由，應予駁回。
據上論結，應依刑事訴訟法第368條，判決如主文。
本案經檢察官劉翼謀到庭執行職務。
中    華    民    國   100    年    12    月    14    日
            刑事第十一庭  審判長法  官  郭  同  奇
                                法  官  許  冰  芬
                                法  官  陳  慧  珊
以上正本證明與原本無異。
被告不得上訴。
檢察官得上訴。
如不服本判決應於收受送達後十日內向本院提出上訴書狀，其未
敘述上訴之理由者，並得於提起上訴後十日內向本院補提理由書
（均須按他造當事人之人數附繕本）「切勿逕送上級法院」。
                                書記官  陳  桂  芬
中    華    民    國   100    年    12    月    14    日
刑事妥速審法第9條
除前條情形外，第二審法院維持第一審所為無罪判決，提起上訴
之理由，以下列事項為限：
一  判決所適用之法令牴觸憲法。
二  判決違背司法院解釋。
三  判決違背判例。
刑事訴訟法第377條至第379條、第393條第1款之規定，於前項案
件之審理，不適用之。